【裁判字號】    97,簡上,138
【裁判日期】    980710
【裁判案由】    清償借款
【裁判全文】
臺灣高雄地方法院民事判決             97年度簡上字第138號
上  訴  人  乙○○○○○○
被上訴人    國泰世華商業銀行股份有限公司
法定代理人  甲○○
訴訟代理人  己○○
            丙○○
            丁○○
            戊○○
當事人間請求清償借款事件，上訴人對於民國97年2月20日本院
97年度雄簡字第569 號第一審判決提起上訴，本院民國98年7 月
2 日言詞辯論終結，判決如下：
    主  文
原判決廢棄。
被上訴人在第一審之訴及追加之訴均駁回。
第一、二審訴訟費用由被上訴人負擔。
    事實及理由
一、程序事項：
  (一)被上訴人係由原臺灣第一信託投資股份有限公司變更為匯通
    商業銀行股份有限公司，匯通商業銀行股份有限公司嗣於民
    國91年6 月3 日變更為國泰商業銀行股份有限公司，國泰商
    業銀行股份有限公司於92年6 月26日經財政部核准正式與世
    華聯合商業銀行股份有限公司合併，國泰商業銀行股份有限
    公司為消滅銀行，世華聯合商業銀行股份有限公司為存續銀
    行，並於同年10月27日更名為國泰世華商業銀行股份有限公
    司等情，有財政部92年6 月26日臺財融(二)字第0920028794號
    函公司變更登記表影本在卷可稽，是以原匯通商業銀行股份
    有限公司、國泰商業銀行股份有限公司及世華聯合商業銀行
    股份有限公司之權利義務關係由被上訴人依公司法第75條規
    定概括承受，併予敘明。
  (二)按上訴第二審案件之訴之追加變更，非經他造同意不得為之
    ，惟若屬擴張減縮應受判決事項之聲明，則不在此限，為民
    事訴訟法第436 條之1 第3 項準用同法第446 條第1 項但書
    、第255 條第1 項第3 款所明定。查被上訴人於原審起訴：
    上訴人應給付被上訴人新台幣（下同）108,292 元，及其中
    10 7,129元自90年1 月25日起至清償日止按年息19.7％計算
    之利息。嗣於本院審理中擴張其聲明為：上訴人應給付被上
    訴人191,662 元，及其中185,233 元自82年12月9 日起至清
    償日止按年息20％計算之利息（見本院卷第134 頁），核屬
    擴張應受判決事項之聲明，核與上開規定相符，應予准許，
    合先敘明。
二、被上訴人主張：上訴人於82年7 月19日與被上訴人訂立信用
    卡使用契約，並領用信用卡使用（信用卡卡號：0000000000
    000000號，下稱系爭信用卡），依約上訴人即得於被上訴人
    之特約商店記帳消費，惟各月之消費款應依被上訴人寄送之
    信用卡消費明細月結單所訂之日期及方式繳款予被上訴人，
    如未能悉數清償應另給付按年息20％計算之利息。嗣上訴人
    自領得信用卡使用後，迄至82年12月9 日止，僅於82年8 月
    19 日 、10月13日分別繳納6,400 元及14萬元後即未再繳納
    任何款項，累計尚欠消費款191,662 元（其中185,233 元為
    本金，其餘部分則為利息），依約應於82年12月9 日前繳納
    ，履經催討，上訴人均置之不理，爰依照信用卡契約之法律
    關係，請求被上訴人給付上訴人未償還之消費款與利息等情
    。
三、上訴人則以：伊固然有申請系爭信用卡使用，惟該張信用卡
    係因上訴人於82年間任職某建設公司董事長特助時，用於公
    司交際應酬之用，系爭信用卡之消費款均由公司人員負責匯
    款繳納。而公司之人員當時應該有匯款給被上訴人繳納系爭
    信用卡之消費款項，否則，以系爭信用卡之額度只有5 萬元
    之情況下，如果有超過5 萬元額度之帳款未清償，理應無法
    再簽帳消費，所以不可能有累計超過信用額度之款項未清償
    之情形。又上訴人嗣因案入監執行，假釋出獄後，公司業已
    倒閉，近幾年間，上訴人曾陸續辦理房貸、車貸，財團法人
    聯徵信用中心並無上訴人欠款之資料，上訴人亦無收過催款
    之通知，何以被上訴人在歷經十餘年後始向被上訴人求償？
    況且，被上訴人在鈞院審理中所歷次提出之消費明細及帳單
    ，每次之金額都不同，如此怎可證明上訴人確實有積欠被上
    訴人所主張之信用卡帳款？此外，系爭信用卡之額度只有5
    萬元，若如被上訴人所稱，系爭信用卡之消費款一共僅繳款
    2 次，一次在82年8 月19日繳納6,400 元，一次在82年10月
    13 日 繳納14萬元，被上訴人怎可能讓上訴人自82年7 月間
    起至同年8 月16日止刷卡消費8 、9 萬元，並且在系爭信用
    卡之欠款餘額超過5 萬元之信用卡額度後，又繼續讓上訴人
    刷卡消費？是被上訴人自不得再向上訴人請求付款等語，資
    為抗辯。
四、原審經審理結果，准許被上訴人於第一審所為之全部請求，
    為被上訴人全部勝訴之判決，上訴人不服提起上訴，並聲明
    ：(一)原判決廢棄，(二)被上訴人在第一審之訴及本院追加之訴
    均駁回。被上訴人答辯聲明：(一)上訴駁回，(二)上訴人應再給
    付被上訴人83,370元，及其中就78,104元自82年12月9 日起
    至清償日止按年息20％計算之利息；暨再給付原審判命勝訴
    之本金107,129 元之利息部分，利息起算日擴張自82年12月
    9 日起計算至清償日止，利率擴張以20％計算之利息。
五、兩造對於上訴人確於82年7 月19日與被上訴人訂立信用卡使
    用契約並領用系爭信用卡使用，及該信用卡之額度為5 萬元
    之事實並無爭執，厥為兩造所爭執者為上訴人是否有被上訴
    人於本院中所主張之消費款（包括本金與之前積欠利息部分
    ）未予清償，而需清償被上訴人所主張之消費款與遲延利息
    ？茲分述如下：
  (一)按「民事訴訟如係由原告主張權利者，應先由原告負舉證之
    責，若原告先不能舉證，以證實自己主張之事實為真實，則
    被告就其抗辯事實即令不能舉證，或其所舉證據尚有疵累，
    亦應駁回原告之請求。」、「負舉證責任之當事人，須證明
    至使法院就該待證事實獲得確實之心證，始盡其證明責任。
    倘不負舉證責任之他造當事人，就同一待證事實已證明間接
    事實，而該間接事實依經驗法則為判斷，與待證事實之不存
    在可認有因果關係，足以動搖法院原已形成之心證者，將因
    該他造當事人所提出之反證，使待證事實回復至真偽不明之
    狀態。此際，自仍應由主張該事實存在之一造當事人舉證證
    明之，始得謂已盡其證明責任。」（最高法院17年上字第91
    7 號判例要旨、93年台上字第2058號判決要旨參照）。是一
    造當事人主張他造有積欠其款項未予償還者，其自應就他造
    當事人確有積欠款項之對其有利事實，讓法院獲致「蓋然之
    確信」之心證，即其所提出之證據方法需達於「優勢證據」
    之程度，如不能達此程度者，即難謂其已盡舉證責任。且縱
    其對於待證事實已提出相當之證明，惟他造當事人所提出之
    間接反證，足以動搖法院對於其所提之本證達於「蓋然之確
    信」之程度者，即難謂其已盡其舉證責任，合先敘明。
  (二)查，被上訴人主張上訴人積欠上開信用卡消費款項未清予清
    償之事實，固提出歷史消費明細表等件為據，然：
  1.被上訴人主張上訴人積欠其款項，初則提出信用卡消費帳款
    債權明細表為據（見本院卷第39頁），主張之欠款金額為10
    8,292 元，積欠之本金則為107,129 元，利息起算日則自90
    年1 月25日起算，遲延利息之利率則為19.7％；嗣於本院審
    理中則又具狀陳稱：上訴人所積欠之金額179,678 元，積欠
    之本金即為179,678 元，至於利息起算日則自82年10月14日
    起算，遲延利息之利率亦為19.7％（見本院卷第84頁、85頁
    ）；復再具狀陳稱：上訴人所積欠之金額189, 732元，積欠
    之本金即為185,123 元，至於利息起算日則自82年12月9日
    起算，遲延利息之利率亦為19.7％（見本院卷第93頁）；最
    後又具狀陳稱：上訴人所積欠之金額191, 662元，積欠之本
    金即為185,233 元，至於利息起算日則自82年12月9 日起算
    ，遲延利息之利率亦為20％（見本院卷第106 頁至112 頁）
    ，觀諸被上訴人所歷次提出之資料，非但金額一再變動，且
    變動之金額竟高達8 、9 萬元，甚至於利息起算日及遲延利
    之利率亦有不同，則被上訴人所提出之上開證據方法既有上
    開矛盾，且不相符合，自難以此部分之證據方法作對上訴人
    不利之認定。
  2.再者，觀諸被上訴人於本院審理中所另提出之歷史消費明細
    表，系爭信用卡共有30筆消費，總消費金額為326,078 元（
    見本院卷第45頁），由該表第一筆消費1993年7 月23日（即
    82年7 月23日）起至被上訴人所陳上訴人第一次繳款6, 400
    元之82年8 月19日止，總計之刷卡消費金額為90,008元，已
    明顯超出系爭信卡之額度5 萬元，何以系爭信用卡在當時並
    未遭停卡使用，而繼續消費至該表所列最後一筆交易之82年
    10月13日？足徵上訴人所辯：若上訴人自領卡後至82年8 月
    19日止僅繳納6,400 元，不可能可以繼續使用系爭信用卡乙
    節，尚非無據。
  3.復次，上開歷史消費明細表（見本院卷第45頁）中所記載之
    82年8 月29日「ＩＮＴＩ  ＤＵＦＲＥＥ  ＰＲＯＭＯＳＩ
    ＮＤＯ」113,724 元及82年10月16日「紫羅蘭小吃店」47,
    800 元之消費均為離線交易，然此均為上訴人否認為其所消
    費。而關於離線交易可認定為持卡人消費之情形，需有「持
    卡人於簽單上簽名或同意刷卡付款之授權書」之證明文件，
    業經本院依職權函詢行政院金融監督管理委員會，經該委員
    會函覆無訛（見本院卷第50、51頁）。惟關於此2 筆交易，
    被上訴人均無法提出前述之證明文件，證明確為上訴人刷卡
    消費，是此2 筆消費自難認屬上訴人所刷卡消費。而扣除此
    2 筆爭議較大之款項，縱上訴人繳款之次數及金額均如被上
    訴人所陳，上訴人所積欠之欠款金額亦僅有18,154元（326,
    078-47,800-113,724-6,400-140,000=18,154） ，而非被上
    訴人所陳之上開各次不同之金額，故本院認被上訴人所提之
    歷史消費明細表無法真實允當表達上訴人實際之欠款金額，
    是自難以此做對被上訴人有利之認定。
  4.此外，證人庚○○即於被上訴人公司自86年間起即任職催收
    之人員，於本院審理中證稱：對於為何會有上述1.所示各次
    列具出之金額之差距乙節，其並不知情，對於上訴人之質疑
    其亦無法回答，目前亦無法提出系爭信用卡消費之消費簽帳
    單，更無法提出其他證據方法證明上訴人有積欠被上訴人所
    主張之款項等情（見本院卷第115 、116 頁）。由證人之證
    述可知，被上訴人確實無法提出「客觀」、「無爭議性」之
    證據方法證明上訴人確有積欠被上訴人所主張之款項。準此
    ，在上訴人有爭執之情況下，被上訴人所提上開有矛盾、不
    相符合，且無從提出讓本院勘驗之證據方法，自無從為有利
    被上訴人之認定。
  (三)綜上，被上訴人所提之證據方法既無法對於其所主張之事實
    ，讓本院達於「蓋然之確信」之心證，被上訴人所為之主張
    ，即非可採。
六、綜上所述，被上訴人既不能證明上訴人確有積欠其191,662
    元之消費款未予清償之事實，則被上訴人主張上訴人應給付
    被上訴人191,662 元，及其中185,233 元自82年12月9 日起
    至清償日止按年息20％計算之利息，即非有據。原審就上訴
    人之請求，為上訴人敗訴之判決，自有未洽，上訴意旨指摘
    原判決不當，求予廢棄改判，為有理由，爰由本院廢棄改判
    如主文第1 、2 項所示。另追加之訴部分，亦屬無據，爰由
    本院判決如主文第2項 所示。
七、本件事證已臻明確，兩造其餘攻擊防禦方法及所提之證據，
    經本院審酌後認與結果不生影響，爰不一一論述，附此敘明
    。
八、據上論結，本件上訴為有理由，依民事訴訟法第436 條之1
    第3項 、第450 條、第78條，判決如主文。
中    華    民    國    98    年    7     月    10    日
                  民事第六庭審判長法  官  楊國祥
                                  法  官  林書慧
                                  法  官  吳志豪
以上正本係照原本作成。
本裁定不得抗告。
中    華    民    國    98    年    7     月    10    日
                                  書記官  劉音利


司法院資訊處製作；財團法人民間司法改革基金會備份。
